【裁判字號】    96,訴,2817
【裁判日期】    970707
【裁判案由】    偽造文書
【裁判全文】
臺灣高雄地方法院刑事判決            96年度訴字第2817號
公  訴  人  臺灣高雄地方法院檢察署檢察官
被      告  丁○○
選任辯護人  陳裕文律師
            侯勝昌律師
            陳正男律師
上列被告因偽造文書案件，經檢察官提起公訴（95年度偵字第17
789 號）及移送併案（96年度偵字第19534 號），本院判決如下
：
    主  文
丁○○連續犯行使偽造私文書罪，處有期徒刑壹年，減為有期徒
刑陸月，如易科罰金，以銀元佰元（即新台幣玖佰元）折算壹
日，如附表所示偽造之「乙○○」印文，均沒收之。
    事  實
一、丁○○係址設高雄市○○區○○路58號6 樓「亞泰東昇特殊
    鋼有限公司」（下稱亞泰東昇公司）之實際負責人。明知其
    所開設另家公司標帝特殊鋼有限公司（下稱標帝公司）之離
    職員工乙○○並無出資承受亞泰東昇公司原股東黃耍之股份
    ，亦未同意擔任亞泰東昇公司股東，竟未徵得乙○○同意之
    下，於民國87年5 月25日前之某日，基於偽造私文書並持以
    行使之概括犯意，委由不知情之址設高雄市○○○路220 號
    10樓之2 「李善餘會計師事務所」人員代向不詳刻印業者委
    託製作乙○○之印章1 枚，並利用該事務所人員於87年5 月
    25日（起訴書誤載為89年），在上址事務所內，接續以手寫
    、電腦擅打文件並蓋用上開偽刻之乙○○之印章之方式，分
    別製作如附表編號1 所示足以證明乙○○同意亞泰東昇公司
    章程修改為其出資新台幣（下同）180 萬元（含其中出資40
    萬元承受原股東黃耍股份）之文件，而偽造乙○○名義私文
    書，併同乙○○前留存於標帝公司之身分證影本，於87年6
    月5 日持以向高雄市政府建設局申請增資、股東出資轉讓及
    修改章程變更登記而行使之，致高雄市政府建設局承辦人員
    經實質審查後未發覺有異，乃予以准許。復承前概括犯意，
    於87年6 月11日，於上開同一地點、以同一偽刻之乙○○印
    章及上揭相同之文書製作方式，偽造如附表編號2 所示以「
    乙○○」名義出具並足以證明乙○○身為亞泰東昇公司股東
    而同意修改章程及增加公司營業項目之文件2 份，並於87年
    6 月12日持以向高雄市政府建設局申辦申請增加營業項目及
    修改張變更登記而行使之，亦經高雄市政府建設局承辦人員
    實質審查後未發覺有異，予以准許。再承前概括犯意，各於
    附表編號3 、4 所示時間點之某時，委託上開同一事務所之
    人員請不詳之刻印業者盜刻乙○○之印章各1 枚，各以上揭
    相同之文書製作方式，偽造如附表編號3 、4 所示「乙○○
    」名義之私文書，並連續於附表編號3 、4 所示行使時間，
    持以向高雄市政府建設局申辦如附表號3 、4 備註欄所示之
    申請事項而行使之，分別經高雄市政府建設局承辦人員實質
    審查後未發覺有異，均予以准許。嗣於95年間，乙○○接獲
    稅捐機關通知其為亞泰東昇公司之清算人，因亞泰東昇公司
    尚欠繳營利事業所得稅，要求其辦理繳納，始知悉其遭冒名
    充當該公司之股東，因而循線查悉上情。
二、案經乙○○訴由臺灣高雄地方法院檢察署檢察官偵查起訴及
    移送併案。
    理  由
壹、程序事項
一、查被告丁○○前於87年1 月至同年12月間，身兼亞泰東昇公
    司、馨興業有限公司（設高雄市新興區○○○路428 號6
    樓之7 ，下稱馨公司，登記負責人康元福）、道菊實業股
    份有限公司（下稱道菊公司，登記負責人周廖萬鳳，係丁○○之母）、標帝特殊鋼有限公司（設高雄縣仁武鄉文武村新
    庄巷126 弄3 號，下稱標帝公司，登記負責人陳正義，為丁○○之員工）等4 家公司之實際負責人，並為達虛增上開各
    該公司之營業額、美化上開各該公司財務報表，以期能向金
    融機構申辦貸款之不法目的，而基於填製不實之統一發票會
    計憑證之概括犯意，連續製作不實之會計憑證，而係犯商業
    會計法第71條第1 款填製不實會計憑證罪，經臺灣高雄地方
    法院檢察署檢察官以96年度偵字第20302 號提起公訴，經本
    院以94年度訴字第4224號判處有期徒刑6 月確定在案（下稱
    前案），有上開起訴書、臺灣高雄地方法院檢察署刑案資料
    查註紀錄表、台灣高等法院被告前案紀錄表各1 份在卷足稽
    。本案與前案雖均係導因於同一虛設公司之客觀事實，而可
    認有關聯，惟前案之犯罪行為係填製不實會計憑證，與本案
    所應審就者為被告有無冒用他人名義製作文書以成立公司之
    行為，彼此已不同，亦無何方法與結果之牽連關係，是本案
    之事實並不為前案判決既判例效力所及，本院得予以審理，
    合先敘明。
二、證據能力之認定：
（一）告訴人乙○○偵查中未經具結之陳述無證據能力：
      按被告以外之人，於審判外之言詞或書面陳述，除法律有
      規定者外，不得作為證據，刑事訴訟法第159 條第1 項定
      有明文。次按被告以外之人，於審判外之言詞或書面陳述
      ，除法律有規定者外，不得作為證據；又被告以外之人（
      包括證人、鑑定人、告訴人、被害人及共同被告等）於檢
      察事務官、司法警察官或司法警察調查中所為之陳述，與
      審判中不符時，其先前之陳述具有較可信之特別情況，且
      為證明犯罪事實存否所必要者，得為證據，刑事訴訟法第
      159 條第1 項、第159 條之2 分別定有明文。是被告以外
      之人於司法警察（官）調查中所為之陳述，依刑事訴訟法
      第15 9條第1 項規定，係屬傳聞證據，原則上無證據能力
      ，惟如該陳述與審判中不符時，其先前之陳述具有較可信
      之特別情況，且為證明犯罪事實存否所必要者，依同法第
      159 條之2 規定（即刑事訴訟法第159 條第1 項所指之「
      除法律有規定者外」），始例外認為有證據能力。如該陳
      述與審判中相符時，因該陳述並不符合刑事訴訟法第159
      條之2 有關傳聞例外之規定，故不得作為認定本案犯罪事
      實有無之證據。此時，當以其於審判中之陳述作為證據。
      則證人乙○○、丙○○於偵查中經檢察事務官詢問而為之
      陳述，與其等於本院審理中經結證所為證言內容大致相符
      ，可認並無傳聞證據例外之情形，應無證據能力，此時，
      當以其等審判中之證言內容作為認定事實之證據。
（二）再按被告以外之人於審判外之陳述，雖不符同法第159 條
      之1 至之4 規定，而經當事人於審判程序同意作為證據，
      法院審酌該言詞陳述或書面陳述作成時之情況，認為適當
      者，亦得為證據。又當事人、代理人或辯護人於法院調查
      證據時，知有第159 條第1 項不得為證據之情形，而未於
      言詞辯論終結前聲明異議者，視為有前項之同意，此亦據
      同法第159 條之5 規定明確。查本案所引用之其餘證據資
      料（詳後引證據），其中傳聞書面證據部分，縱無刑事訴
      訟法第159 條之1 至第159 條之4 或其他規定之傳聞證據
      例外情形，亦因被告及其辯護人、檢察官或同意可作為證
      據使用，或未聲明異議，依刑事訴訟法第159 條之5 第1
      項、第2 項之規定，本院審酌該證據作成之情況，並無不
      當，認以上揭文書作為證據，應屬適當。則依刑事訴訟法
      第159 條之5 第1 項之規定，有證據能力。
貳、實體部分：
一、訊據被告丁○○固坦認其為亞泰東昇公司之實際負責人，及
    亞泰東昇公司向高雄市政府建設局申請辦理附表所示各該核
    准事項，均係委託上開會計師事務所人員代為刻印、辦理等
    情，惟矢口否認何行使偽造文書之犯行，並辯稱：告訴人乙○○確有口頭上答應擔任亞泰東昇公司之股東，當時告訴人
    乙○○為其所設立另一家公司之員工，其多次與告訴人乙○○、友人丙○○、戊○○、辛○○於下班後在辦公室研討問
    題或喝酒、聊天，因此談到成立新公司之事，告訴人乙○○
    亦在場，其友人丙○○、戊○○、辛○○當場均有聽聞告訴
    人乙○○口頭同意擔任股東，乙○○之印章係經其口頭同意
    之下，伊才委託會計師事務所代為刻印、製作文件、蓋印及
    送件的，一般公司成立要股東加入之運作流程均是如此，所
    以本案也是如此云云（院卷第33、36、77頁）。經查：
（ㄧ）被告為亞泰東昇公司之實際負責人，且委託上開會計師事
      務所人員代為篆刻告訴人乙○○印章、製作附表所示文件
      並蓋用乙○○之印章，並各於附表所示行使時間，向高雄
      市政府建設局提出附表各該編號所示文件，而申辦各該編
      號備註欄所示各項業務，並經高雄市政府建設局核准，使
      告訴人乙○○名義上出資180 萬元（其中40萬元承受亞泰
      東昇公司原股東黃耍之股份）而成為亞泰東昇公司之股東
      等情，業據被告自承在卷，且有高雄市政府建設局87年6
      月8 日高市建設二字第08709807400 號函、88年3 月16日
      高市建設二字第08805318700 號函、89年21月16日高市建
      設二字第08917170001 號函、亞泰東昇公司87年5 月25日
      章程、亞泰東昇公司87年6 月11日章程、乙○○身分證影
      本、委託書、會計師查核報告書、股東繳納股款明細表、
      變更登記申請書、停業登記申請書、解散登記申請書各1
      份、高雄市政府建設局自行收納款項統一收據2 份、股東
      同意書4 份為憑（見高雄市政府建設局亞泰公司案卷第57
      、61、62、64、65、66、79、80、82、87、88、89、90、
      94、95頁），此部分事實堪以認定。
（二）被告雖辯稱告訴人乙○○口頭同意擔任亞泰東昇公司之股
      東云云，惟告訴人乙○○業於本院審理中證稱：其並未口
      頭答應被告擔任亞泰東昇公司之股東，亦未曾出資向黃耍
      取得亞泰東昇公司之股份等語（院卷第68、70、71頁）。
      佐以被告委託會計師事務所人員向高雄市政府建設局申請
      附表編號1 之業務時，確曾提出告訴人乙○○之身分證影
      本，此有上開公司案卷所附告訴人乙○○身分證影本為憑
      ，並據告訴人乙○○指證該影本確為真實等語在卷（院卷
      第75頁）；而被告自承告訴人乙○○確為其公司員工，與
      告訴人乙○○證稱：其曾於86年11月間至87年11月在被告
      所開設之標帝公司擔任現場操作員，並曾於辦理勞健保時
      交付身分證與標的公司等情相符（院卷第68、70、頁），
      則被告經營之標帝公司內確有可能留存告訴人乙○○之身
      分證影本，被告藉此取得告訴人乙○○之身分證影本確非
      難事。復參酌證人戊○○固亦於本院審理中證稱其有認識
      一名綽號「黑皮」之人，該人係被告位於仁武鋼鐵廠之公
      司員工，但其係在仁武的某家餐廳認識黑皮，當時係在餐
      廳談論要成立公司之事，被告在場有提到股東之人數，且
      當時黑皮、丙○○、辛○○都有在場，之後其前往被告位
      於仁武之鋼鐵廠時亦有遇見黑皮並聊過幾次（院卷第116
      、117 、118 頁）等情，然其證稱係在餐廳內認識黑皮並
      討論公司成立之事，已與被告上開辯稱係在被告之辦公室
      內討論不符；況證人丙○○業於本院審理中證稱其雖曾前
      往被告所開設之標帝公司找過被告，但印象中未曾聽見被
      告徵詢在場之其他人是否願意擔任公司股東一事，對同日
      在庭之告訴人乙○○亦無印象，更未曾與告訴人乙○○喝
      茶聊天過等語（院卷第79、81頁）、證人辛○○亦證稱：
      告訴人乙○○為其友人之子，其認識告訴人乙○○，只知
      道告訴人乙○○在被告之公司上班，但不知告訴人乙○○
      擔任公司股東，其雖曾前往被告所開設之公司找被告聊天
      ，但並未看見告訴人乙○○，其係於被告家中聽聞被告表
      示邀約其擔任公司股東等語（院卷第138 、139 、140 頁
      ），顯然均對告訴人乙○○有參與成立公司一節毫無記憶
      ，而與上揭被告辯詞及證人戊○○證詞均不同。而衡以被
      告所辯上情，果證人戊○○、丙○○、辛○○前已與告訴
      人乙○○一起為成立亞泰東昇公司之事而多次商談，縱時
      間迄今已有5 、6 年，證人丙○○、辛○○理應能記得告
      訴人乙○○有在場一事，當不致於對告訴人有無參與一節
      毫無印象；又證人戊○○所證稱黑皮所參與之公司為馨
      公司，當時係馨公司欲成立之初等情（院卷第117 頁）
      ，亦與上開亞泰東昇公司案卷所顯示告訴人乙○○係亞泰
      東昇公司之名義股東且係於亞泰東昇公司成立後，中途受
      讓黃耍股份而加入之客觀事實不符，顯見證人戊○○證詞
      應係記憶有誤，而難據為有利被告之認定。是被告辯稱告
      訴人乙○○曾口頭答應擔任亞泰東昇公司之股東等情，即
      不足採。本件事證明確，被告上開連續行使偽造私文書之
      犯行，均堪認定，應予依法論科。
二、被告行為後，刑法業於94年2 月2 日修正公布部分條文，並
    於95年7 月1 日施行（以下簡稱現行刑法，95年7 月1 日施
    行前之刑法簡稱修正前刑法）。本次修正涵蓋之範圍甚廣，
    故比較新舊法時，應就罪刑有關之共犯、牽連犯、連續犯、
    有無累犯加重、自首減輕暨其他法定加減原因與加減例等一
    切情形，綜其全部罪刑之結果而為比較：
（一）修正前刑法第56條規定：「連續數行為而犯同一之罪名者
      ，以一罪論。但得加重其刑至2 分之1 。」，而現行法業
      已刪除上開連續犯之規定，不再以一罪論，是於現行刑法
      修正施行後，被告之數犯罪行為，即須分論併罰，此刪除
      雖非犯罪類型之變更，但顯已影響行為人刑罰之法律效果
      ，自屬法律有變更，依刑法第2 條第1 項前段規定，仍應
      適用較有利於被告之行為時法律即修正前刑法論以連續犯
      ，此有最高法院95年第8 次刑事庭會議決議可資參照。
（二）修正前刑法第41條第1 項前段規定：「犯最重本刑為5 年
      以下有期徒刑以下之刑之罪，而受6 個月以下有期徒刑或
      拘役之宣告，因身體、教育、職業、家庭之關係或其他正
      當事由，執行顯有困難者，得以1 元以上3 元以下折算1
      日，易科罰金。」，又易科罰金折算標準，依廢止前罰金
      罰鍰提高標準條例第2 條前段規定，就其原定數額提高為
      1 百倍折算1 日，即以銀元3 百元（即新臺幣9 百元）折
      算為1 日。惟現行法第41條第1 項前段則規定修正易科罰
      金之折算標準為得以新臺幣1 千元、2 千元或3 千元折算
      1 日，易科罰金。」，經比較結果，以修正前刑法之規定
      ，較有利於被告。
（三）本件經整體比較結果，裁判時法並未較為有利。從而，應
      依刑法第2 條第1 項前段規定，適用被告行為時法論罪科
      刑。
三、按同時行使偽造同一被害人之多件同類文書，其被害法益仍
    僅1 個，不能以其行使偽造文書之件數，計算其法益，此與
    同時行使偽造不同被害人之文書，因有侵害數個人法益，係
    一行為觸犯數罪名者迴異（最高法院81年度台上字第725 號
    判決意旨參照）。核被告所為，均係犯修正前刑法第216 條
    、第210 條之行使偽造私文書罪。被告分別利用不知情之會
    計師事務所人員及刻印人員為上開行使偽造私文書、偽刻印
    章之行為，係間接正犯。被告分別於附表1 、2 所示時間，
    均以一個行使行為同時行使附表編號1 、2 所示各2 份文件
    ，各應為單純一罪。又被告盜刻並蓋用乙○○印文之行為，
    為偽造私文書之階段行為，其偽造私文書後持以行使，偽造
    之低度行為復為行使之高度行為所吸收，均不另論罪。被告
    分別為附表所示4 次行使偽造私文書之犯行，時間緊接，犯
    罪構成要件相同，顯係基於概括之犯意反覆為之，爰依修正
    前刑法第56條連續犯之規定論以一罪，並加重其刑。公訴意
    旨雖僅敘及被告偽造附表編號1 所示文書並持以行使之事實
    ，就被告其餘數次行使如附表編號2 、3 、4 所示文書之事
    實均未論及，惟此部分與前揭經起訴部分既有連續犯之裁判
    上一罪關係，均為起訴效力所及，本院自應併予審理。再併
    辦意旨所指之關於被告偽造後並行使附表編號1 所示文書之
    事實，與本件業經起訴之犯罪事實，為事實上同一之案件，
    本院亦應併予審究，附此敘明。爰審酌被告有重利、公共危
    險、違反商業會計法、違反稅捐稽徵法等前科（均不夠成累
    犯），品行不佳，有臺灣高雄地方法院檢察署刑案資料查註
    紀錄表、台灣高等法院被告前案紀錄表各1 份在卷可憑，其
    既為經商之人，竟不思以誠信、正當方式經營生意，而未經
    告訴人乙○○同意，利用告訴人乙○○擔任其公司員工而取
    得其身分證件之機會，冒用告訴人乙○○名義作為亞泰東昇
    公司之股東，以此投機之行使偽造私文書之方式使亞泰東昇
    公司形式上得以繼續存立，行為實有不該；且其上開犯行致
    告訴人乙○○於亞泰東昇公司解散後突遭稅捐機關追索營利
    事業所得稅、怠報金計1,810,961 元及營業稅本稅、罰鍰計
    91,523元，合計高達1,902,484 元，亦有財政部高雄市國稅
    局左營稽徵所95年5 月9 日財高國稅左營所字第0950001585
    號、0950005311號函各1 份在卷可憑（見臺灣高雄地方法院
    檢察署95年度他字第4059號卷第11、12頁），造成告訴人乙○○蒙受巨額金錢賠償之風險；犯後復否認犯行，毫無悔意
    ，暨其犯罪動機、手段等一切情狀，量處如主文所示之刑。
    再按「中華民國九十六年罪犯減刑條例」業經總統於96年7
    月4日 公布，同年7 月16日施行，被告犯罪時間，係在96年
    4 月24日以前，且其所犯罪名與宣告刑，經核符該條例第2
    條第3 款規定，且無第3 條所列不予減刑之情形，本件即應
    於減刑後，依同條例第7 條規定於判決主文同時諭知其宣告
    刑及減得之刑，並就經減得未逾有期徒刑6 月之刑，諭知易
    科罰金之折算標準。
四、再如附表所示偽造之「乙○○」印文，既係偽造之印文，應
    依刑法第219 條規定，不問屬於犯人與否，均併予宣告沒收
    。至偽刻之告訴人乙○○印章共計3 枚，已經亞泰東昇公司
    名義負責人陳勇成取走，無從尋獲，業據被告於偵查中供明
    在卷（院卷第161 頁），應認業已滅失；又本件所偽造如附
    表所示文書，雖亦為被告所有供犯本件犯罪所用之物，然既
    已分別交付予高雄市政府建設局而經留存建檔，顯為高雄市
    政府建設局所有，自非屬被告所有之物，俱不得予以宣告沒
    收，亦附此敘明。
五、不另為無罪之諭知：
（一）公訴意旨另以：
    1.被告另擔任址設高雄市新興區○○○路428 號6 樓之7 之
      馨公司實際負責人。明知告訴人庚○○並非亞泰東昇公
      司及告訴人己○○並非馨公司之出資股東，竟基於偽造
      文書之概括犯意，未經告訴人庚○○、己○○之同意，先
      偽刻告訴人庚○○、己○○之印章，分別於86年11月27日
      、87年2 月18日在亞泰東昇公司章程上蓋用告訴人庚○○
      之印章及在馨公司之公司章程上蓋用告訴人己○○之印
      章，以偽造告訴人庚○○、己○○之印文後，併同其他股
      東之身分證影本，持向高雄市政府建設局分別申請登記設
      立亞泰東昇公司及馨公司，致高雄市政府建設局承辦人
      員將此不實之事項登載於所掌之公文書上，足生損害於庚○○、己○○及高雄市政府建設局對於公司登記管理之正
      確性。因認被告此部分所為係犯刑法第216 、210 行使偽
      造私文書、同法第214 條使公務員登載不實罪嫌等語。
    2.另被告於偽造並行使附表編號1 所示私文書後，致高雄市
      政府建設局承辦人員將告訴人乙○○為亞泰東昇公司股東
      及實際出資等不實之事項登載於所掌之公文書上，足生損
      害於告訴人乙○○及高雄市政府建設局對於公司登記管理
      之正確性，因認被告此部分所為，亦係犯刑法第214 條使
      公務員登載不實罪嫌等語。
（二）按被告未經審判證明有罪確定前，推定其為無罪；犯罪事
      實，應依證據認定之，無證據不得認定犯罪事實。又不能
      證明被告犯罪或其行為不罰者，應諭知無罪之判決，刑事
      訴訟法第154 條、第301 條第1 項分別定有明文。次按事
      實之認定，應憑證據，如未能發現相當證據，或證據不足
      以證明，自不能以推測或擬制之方法，為裁判基礎；且認
      定不利於被告之事實須依積極證據，苟積極證據不足為不
      利於被告事實之認定時，即應為有利於被告之認定；另認
      定犯罪事實所憑之證據，雖不以直接證據為限，間接證據
      亦包括在內，然而無論直接證據或間接證據，其為訴訟上
      之證明，須於通常一般之人均不致有所懷疑，而得確信其
      為真實之程度者，始得據為有罪之認定，倘其證明尚未達
      到此一程度，而有合理之懷疑存在而無從使事實審法院得
      有罪之確信時，即應由法院為諭知被告無罪之判決（最高
      法院40年台上字第86號、30年台上字第816 號、76年台上
      字第4986號分別著有判例參照）。
（三）公訴意旨認被告涉犯上開行使偽造私文書及使公務員登載
      不實罪嫌，無非以被告於偵查中之供述、告訴人庚○○、
      己○○之指訴暨高雄市政府建設局亞泰東昇公司案卷、
      馨公司案卷為其論據。訊據被告雖坦認以告訴人庚○○、
      己○○之名義分別向高雄市政府建設局申請登記其等為亞
      泰東昇公司、馨公司之股東等情，然堅決否認有何此部
      分行使偽造私文書之犯行及有何使公務員登載不實之犯行
      ，並辯稱：告訴人庚○○會擔任亞泰東昇公司之股東，係
      經由丙○○介紹，當時伊與丙○○一起在東光國小家長會
      時，伊擔任會長，丙○○擔任副會長，因而彼此認識，之
      後丙○○希望分得利益，所以提供其妻舅庚○○之身分證
      辦理加入股東，因為伊不認識告訴人庚○○，伊與丙○○
      既為友人，且丙○○亦提供庚○○之身分證件資料，所以
      伊認告訴人庚○○有同意，始將告訴人庚○○列為亞泰東
      昇公司之股東；至告訴人己○○部分，是經由代書戊○○
      介紹來當馨公司股東，馨公司實際住址為七賢一路42
      8 號6 樓之7 ，係戊○○住處，且己○○之身分證件是戊○○提供予伊，因為伊不認識告訴人己○○，且戊○○又
      能提供告訴人己○○之資料給伊，所以伊認為己○○有同
      意擔任股東，因而將己○○列為馨公司股東，伊並無偽
      造私文書並持以行使之故意等語（院卷第33頁）。
（四）經查：
    1.被告除為亞泰東昇公司之實際負責人外，另擔任址設高雄
      市新興區○○○路428 號6 樓之7 「馨公司」之實際負
      責人。其曾分別於86年11月27日、87年2 月18日，委託址
      設高雄市○○○路220 號10樓之2 「李善餘會計師事務所
      」人員，在亞泰東昇公司章程上蓋用告訴人庚○○之印章
      及在馨公司之公司章程上蓋用告訴人己○○之印章，再
      分別於86年12月3 日、87年2 月26日，各檢具上開文件，
      併同告訴人庚○○、己○○之身分證影本，以告訴人庚○○、己○○分別為亞泰東昇公司、馨公司之股東，持該
      等文件向高雄市政府建設局分別申請登記設立亞泰東昇公
      司及馨公司，並經高雄市政府建設局分別於86年12月27
      日、87年3 月2 日准予設立登記等情，業據被告自承在卷
      ，且有高雄市政府建設局86年12月27日高市建設二字第08
      607792701 號函亞泰東昇公司設立登記申請書、亞泰東昇
      公司86年11月27日章程、設立登記補正申請書、亞泰東昇
      公司設立登記申請書、告訴人庚○○身分證影本、高雄市
      政府建設局87年3 月2 日高市建設二字第08708963700 號
      函、馨公司87年2 月18日章程、馨公司設立登記申請
      書、己○○身分證影本各1 份、高雄市政府建設局自行收
      納款項統一收據、委託書、查核報告書、股東繳納股款明
      細表各2 份在卷可稽（見高雄市政府建設局亞泰東昇公司
      案卷第1 、2 、4 、7 、13、15、16、17，馨公司案卷
      第5 、7 、8 、14、16、17、18頁），此部分事實固堪以
      認定。
    2.然就告訴人庚○○何以擔任亞泰東昇公司之股東一節，業
      據告訴人庚○○於偵查中證稱其於82年至88年間，均在其
      姊夫丙○○之公司上班，其姊夫丙○○有拿走其身分證件
      ，其不知用途，且其為受僱之人亦不敢過問，丙○○亦未
      曾向其告知將身分證件拿去成立公司，嗣於94年間接到補
      稅通知，始知悉身分遭冒用擔任亞泰東昇公司股東等語明
      確（臺灣高雄地方法院檢察署95年度偵字第17789 號卷，
      下稱偵卷第51、56頁），已核與被告所辯之情節相符。而
      證人丙○○雖於本院審理中證稱並未提供告訴人庚○○之
      證件讓被告登記為亞泰東昇公司股東，亦未曾聽過亞泰東
      昇公司，不曉得被告如何取得告訴人庚○○之身分資料云
      云（院卷第80頁），但被告供承與告訴人庚○○素不相識
      ，證人丙○○亦證稱：被告雖有前往其所經營工廠，但其
      並未介紹告訴人庚○○與被告認識，亦不可能介紹他們認
      識等語（院卷第80頁）；又告訴人庚○○之母黃耍、胞兄
      黃耀輝亦同於亞泰東昇公司成立之際擔任該公司股東，其
      中黃耍出資10萬、黃耀輝與告訴人庚○○各出資25萬，有
      高雄市政府建設局亞泰東昇公司案卷附之亞泰東昇公司86
      年11月27日公司章程、設立登記申請書、高雄市政府建設
      局自行收納款項統一收據各1 份暨黃耍、庚○○、黃耀輝
      身分證件影本各1 份在卷可稽（見該卷第3 、9 、12、14
      頁），而黃耍、黃耀輝、庚○○既分別為證人丙○○之丈
      母娘、妻舅，庚○○、黃耀輝又在證人丙○○所經營之公
      司任職，證人丙○○要取得其等之證件，本非難事；況證
      人丙○○復又證稱上開馨公司案卷內之黃耍、庚○○、
      黃耀輝之身分證件影本均為真正，其上所張貼之照片均為
      其等本人之照片，黃耍、黃耀輝與被告亦均無交集等語（
      院卷第80、82頁），則以被告與告訴人庚○○及其家人均
      無交集、亦不相識，果非因證人丙○○身為被告友人而居
      中交付資料，被告焉能同時取得告訴人庚○○及其母黃耍
      、胞兄黃耀輝之身分證件？益證被告所辯上情與告訴人庚○○所指身分證遭證人丙○○取走之情節，應屬真實，證
      人丙○○證稱並未提供告訴人庚○○之身分證件與被告云
      云，顯係為隱匿其可能涉犯刑責之不利於己事實，而故為
      不實陳述，應無足採。
    3.再上開亞泰東昇公司案卷內所附告訴人己○○之身分證件
      雖均為真正，業據告訴人己○○於偵查中指述明確（臺灣
      高雄地方法院檢察署95年度他字第8952號卷，下稱併案他
      卷第33頁）。惟就上開身分證件何以由被告取得並申辦
      馨公司公司設立登記一節，則據告訴人己○○於偵查及本
      院審理中均證稱其身分證件自83年至95年換發新式身分證
      之前，均未借予他人使用，亦未曾遺失，可能係其在85、
      86年間，因不知如何申請信用卡，在屏東透過某廟宇地主
      介紹認識一位事務所在高雄市○○路一帶之陳姓代書，而
      曾將身分證件交付該陳姓代書代向花旗銀行申辦信用卡，
      經核卡成功，其身分資料可能因而外流，其絕對沒有將身
      分資料交付他人登記為公司股東等語（併案他卷第33頁、
      院卷第87至90），且據證人戊○○於本院審理中證稱其確
      在屏東認識告訴人己○○，並代其申辦信用卡，告訴人己○○確有交付身分證件與其，當時被告成立一家公司，住
      址就設在其事務所，並需要股東，其就將該身分證件交付
      被告，向被告表示己○○願意擔任股東等語在卷（院卷第
      114 、115 頁），均恰與被告上開所辯取得告訴人己○○
      身分證件影本之經過情節相符。證人戊○○雖另證稱：告
      訴人己○○委託其幫忙申辦信用卡時，因告訴人己○○資
      格不符，其乃向告訴人己○○表示需擔任公司股東，可以
      取得代價1 萬5 千元，告訴人己○○亦口頭答應，因此未
      留下憑證，但告訴人己○○確有同意擔任公司股東云云（
      院卷第114 頁），惟此部分則據告訴人己○○證稱並未曾
      收受1 萬5 千元之代價，亦未聽聞代書向其表示資格不符
      等語（院卷第120 頁）。又果證人戊○○此部分所證取得
      告訴人己○○身分證件之經過屬實，告訴人己○○申辦信
      用卡之時間理應在本件馨公司經核准設立登記日期即87
      年3 月2 日前後；惟告訴人己○○證稱其託證人戊○○申
      辦之花旗銀行信用卡係其第一張信用卡（院卷第12 1頁）
      ，證人戊○○復證稱：其係於86年間代告訴人己○○向花
      旗銀行申辦信用卡（院卷第121 頁），而依財團法人金融
      聯合徵信中心信用卡資訊- 身分證號/ 統編查詢結果顯示
      （院卷第57頁），告訴人己○○之首張花旗銀行信用卡確
      於86年5 月5 日核發，可認告訴人己○○早在距87年3 月
      2 日馨公司核准設立登記長達1 年之前，已委託證人戊○○辦理信用卡並經銀行審核通過順利核卡，兩事件相距
      甚遠，已難認有何關聯，證人戊○○之證詞已有可疑，又
      依上開時點判斷，顯然可認告訴人己○○申辦該張花旗銀
      行信用卡之際，尚符合銀行核卡之條件，並無需出名擔任
      馨公司股東始能核准信用卡；況斯時係距馨公司設立
      之日一年多前，證人戊○○如何能預見未來有成立馨公
      司之情形而預先就此與告訴人己○○為約定？再告訴人己○○上開信用卡係於92年6 月25日申請停用，並非因款項
      未繳而遭強制停用，且告訴人己○○於87年間更無信用卡
      發卡記錄，有上開財團法人金融聯合徵信中心信用卡資訊
      - 身分證號/ 統編查詢結果可憑，更難認告訴人己○○於
      申辦上開信用卡之際有經濟能力不佳之情，且果告訴人己○○一旦出名擔任馨公司股東即可經銀行核發信用卡，
      何以於已經登記為馨公司股東後，均未再經銀行核發信
      用卡之紀錄？在在與證人戊○○所證上情不符，是證人戊○○此部分所證，顯係為隱瞞不利於己事實所為之不實陳
      述，應無足採。被告辯稱不認識告訴人己○○，係經證人
      戊○○表示告訴人己○○同意擔任股東並交付身分證件等
      情，應屬真實。
    4.按行為非出於故意或過失者，不罰，刑法第12條第1 項定
      有明文。而偽造文書罪之成立，需以行為人有偽造之主觀
      犯意及客觀之偽造犯行者，始克當之，反之，若係因合理
      之客觀事由致生誤認已得文書名義人之授權或同意，據以
      製作文書，即已欠缺犯意，則與偽造文書之罪責難謂相符
      ，自難遽以刑責相繩。本件被告雖持相關亞泰東昇公司、
      馨公司之公司章程及告訴人庚○○、己○○之身分證件
      影本，以告訴人庚○○、己○○分別為亞泰東昇公司、
      馨公司之名義股東，而委託上開會計師事務所人員持向高
      雄市政府建設局申請公司設立登記，但本件被告係分別經
      友人丙○○及代書戊○○介紹而將告訴人庚○○、己○○
      列為公司股東，且證人丙○○、戊○○均交付告訴人庚○○、己○○之身分證件，既已如前述，再衡諸常情，身分
      證件為證明個人真實身分及登載個人資料之重要文件，果
      非獲得授權，常人當不致輕易交付他人使用，證人丙○○
      、戊○○既為被告友人，復能分別提出告訴人庚○○、己○○之身分證件，被告確有可能合理相信告訴人庚○○、
      己○○已分別同意擔任亞泰東昇公司、馨公司之股東，
      又本件亦查無其他證據足認被告知悉證人丙○○、戊○○
      未經告訴人庚○○、己○○之同意有擅自使用其等身分證
      件之情事，即難遽認被告此2 部分所為，在主觀上有何偽
      造文書之故意。
（五）次按刑法第214 條所謂使公務員登載不實事項於公文書罪
      ，須一經他人之聲明或申報，公務員即有登載之義務，並
      依其所為之聲明或申報予以登載，而屬不實之事項者，始
      足構成，若其所為聲明或申報，公務員尚須為實質之審查
      ，以判斷其真實與否，始得為一定之記載者，即非本罪所
      稱之使公務員登載不實，此有最高法院73年台上字第1710
      號判例意旨可資參照。而修正前公司法第7 條業已規定公
      司之設立、變更或解散之登記或其他處理事項，由中央主
      管機關或委託地方主管機關審核之。又按該條文於90年11
      月12日已修正為「公司申請設立、變更登記之資本額，應
      先經會計師查核簽證；其辦法，由中央主管機關定之」，
      且於91年3 月6 日訂定之「公司申請登記資本額查核辦法
      」第2 條規定「公司申請設立登記或合併、分割、增減實
      收資本額等變更登記，除依證券交易法第28條之2 規定辦
      理庫藏股減資外，應檢送設立、合併、分割、增減實收資
      本額基準日經會計師查核簽證之資產負債表，……。」及
      於同辦法第8 條第2 項、第9 條第2 項分別規定「會計師
      對應行查核事項，應備具工作底稿，主管機關得隨時調閱
      之」、「會計師查核公司之資本額，如發現有虛偽情事者
      ，應拒絕簽證。」、另修正前公司法第412 條第2 項關於
      「主管機關對於前項之申請，應派員檢查，並得通知公司
      限期申復」及修正前公司法第419 條第2 項關於「前項第
      4 款、第5 款所列事項，如有冒濫或虛偽者，主管機關應
      通知公司限期申復，經派員檢查後得裁減或責令補足」等
      規定，亦均於90年11月12日修正時予以刪除；並將第9 條
      第4 項修正為「公司之設立或其他登記事項有偽造、變造
      文書，經裁判確定後，由檢察機關通知中央主管機關撤銷
      或廢止其登記」。依修正後規定觀之，除縮小第7 條之範
      圍外，並將「公司申請設立、變更登記之資本額」事項，
      改由會計師負責查核簽證，及將應派員檢查等相關規定刪
      除。至於修正後公司法第388 條雖仍規定「主管機關對於
      公司登記之申請，認為有違反本法或不合法定程式者，應
      令其改正，非俟改正合法後，不予登記」，然僅形式上審
      查其是否「違反本法」或「不合法定程式」而已，倘其申
      請形式上合法，即應准予登記，不再為實質之審查。且公
      司之設立或其他登記事項如涉及偽造、變造文書時，須經
      裁判確定後，始撤銷或廢止其登記。則行為人於公司法修
      正後辦理公司登記事項，如有明知為不實之事項，而使公
      務員登載於職務上所掌之公文書，足以生損害於公眾或他
      人者，即有刑法第214 條之適用，固有最高法院96年度第
      5 次刑事庭會議決議結論可資參照。是依前揭最高法院決
      議之反面解釋，暨參酌上述修正前公司法第7 條既規定主
      管機關就公司變更事項有審核之權之規定意旨，且依修正
      前公司法相關規定亦可得知主管機關於該法90年11月12日
      修正前，對於公司設立、變更或其他登記事項依法應有一
      定審查權限，要非一旦公司提出申請、即須依其主張之內
      容而為登載等情，可認90年11月12日公司法修正之前公司
      登記之主管機關就公司各項登記事項，依當時之法令，應
      有實質審查之義務。而本件被告向高雄市政府建設局申請
      設立亞泰東昇公司、馨公司之時間，既分別為86年12月
      3 日、87年2 月26日，業如前述，已均在前揭公司法修正
      之前，則參諸首開說明，高雄市政府建設局人員斯時對該
      公司設立登記事項既有實質審查義務，即與上揭刑法第21
      4 條之構成要件不符，自無論以該罪之餘地。
（六）綜上，被告所涉此部分行使偽造私文書及使公務員登載不
      實犯嫌，既均有疑義，公訴人所舉前開證據，尚不足使本
      院達於通常一般之人均不致有所懷疑，而得確信其為真實
      之程度，致使無從形成有罪之確信，則依罪證有疑利於被
      告之證據法則，即不得遽為不利被告之認定。此外，復查
      無其他積極證據足資認定被告有何公訴人所指之行使偽造
      私文書或使公務員登載不實之犯行，本應為被告無罪之諭
      知，惟公訴人認此部分行為若成立犯罪，與前開經論罪科
      刑之有罪部分，分別有修正前刑法連續犯、牽連犯之裁判
      上一罪關係，就此部分均不另為無罪之諭知。
六、退併辦部分：臺灣高雄地方法院檢察署96年度偵字第19534
    號雖就上開經不另為無罪諭知部分亦請求移送併案，惟按檢
    察官就犯罪事實一部起訴者，其效力及於全部，固為刑事訴
    訟法第267 條所明定，然法院得就未起訴部分之事實併予審
    判，必須法院就已起訴部分與未起訴部分認定俱屬有罪，且
    兩部分互有實質上或裁判上一罪之不可分關係，始能適用，
    如法院對已起訴部分認定犯罪不能證明，或未予審判，未起
    訴部分既無所附麗，自不得加以判決，否則即有訴外裁判之
    違法（最高法院93年度台上字第4814號判決意旨參照）。而
    併辦意旨此部分所指，既與上開經起訴而經本院認定不能證
    明，並不另為無罪諭知部分，為同一事實，則上開移送併辦
    意旨內所述之行為，均難認定與本案經論罪科刑部分有何裁
    判上一罪關係，而均非本案起訴效力所及，本院無從併辦，
    應退還檢察官另行依法處理，附此敘明。
據上論斷，應依刑事訴訟法第299 條第1 項前段，刑法第2 條第
1 項前段，修正前刑法第56條、第210 條、第216 條、第41條第
1 項前段、第219 條，廢止前罰金罰鍰提高標準條第2 條，中華
民國九十六年罪犯減刑條例第2 條第1 項第3 款、第7 條、第9
條，判決如主文。
本案經檢察官甲○○到庭執行職務。
中    華    民    國    97    年    7     月    7    日
                    刑事第十三庭  審判長法  官 黃惠玲
                                        法  官 郭宜芳
                                        法  官 黃苙荌
以上正本證明與原本無異。
如不服本判決應於收受本判決後10日內向本院提出上訴書狀，並
應敘述具體理由，如未敘述上訴理由者，應於上訴期間屆滿後20
日內補提理由書狀於本院（均須按他造當事人之人數附繕本）「
切勿逕送上級法院」。
中    華    民    國    97    年    7     月    7    日
                                        書記官 廖佳玲
附錄論罪科刑法條：
中華民國刑法第210條
偽造、變造私文書，足以生損害於公眾或他人者，處5 年以下有
期徒刑。
中華民國刑法第216條
行使第210 條至第215 條之文書者，依偽造、變造文書或登載不
實事項或使登載不實事項之規定處斷。
附表
┌──┬────┬────┬────────────┬─────┬────┐
│編號│偽造時間│行使時間│文件名稱                │偽造之印文│備註    │
│    │        │        │                        │          │        │
├──┼────┼────┼────────────┼─────┼────┤
│1   │87年5 月│87年6 月│亞泰東昇特殊鋼有限公司章│「乙○○」│申請增資│
│    │25日    │5 日    │程（87年5月25日）       │ 印文壹枚 │、股東出│
│    │（起訴書│        ├────────────┼─────┤資轉讓及│
│    │誤載為89│        │亞泰東昇特殊鋼有限公司股│「乙○○」│修改章程│
│    │年5 月25│        │東同意書（87年5 月25日）│ 印文壹枚 │變更登記│
│    │）      │        │                        │          │        │
├──┼────┼────┼────────────┼─────┼────┤
│2   │87年6 月│87年6 月│亞泰東昇特殊鋼有限公司章│「乙○○」│申請增加│
│    │11日    │12日    │程（87年6月11日）       │ 印文壹枚 │營業項目│
│    │        │        ├────────────┼─────┤及修改章│
│    │        │        │亞泰東昇特殊鋼有限公司股│「乙○○」│程變更登│
│    │        │        │東同意書（87年5 月25日）│ 印文壹枚 │記      │
├──┼────┼────┼────────────┼─────┼────┤
│3   │88年2 月│88年3 月│亞泰東昇特殊鋼有限公司股│「乙○○」│申請停業│
│    │28日    │15日    │東同意書（88年2 月28日）│ 印文壹枚 │        │
├──┼────┼────┼────────────┼─────┼────┤
│4   │89年11月│89年11月│亞泰東昇特殊鋼有限公司股│「乙○○」│申請解散│
│    │9日     │9日     │東同意書（89年11月9日） │ 印文壹枚 │登記    │
└──┴────┴────┴────────────┴─────┴────┘


司法院資訊處製作；財團法人民間司法改革基金會備份。
